---
title: "La pandemia en la ciudad, en datos"
author: "Mateo W. Racca"
date: "8/24/2020"
output: html_document
---

```{r setup, include=FALSE}
knitr::opts_chunk$set(echo = TRUE)
```

# Introducción

Este trabajo forma parte de la integración de los módulos Introducción a la Ciencia de Datos y Ciencia de Datos Geográfica, del posgrado en Big Data e Inteligencia Territorial de FLACSO Argentina.
El objetivo principal del mismo es mostrar distintos aspectos de la situación generada por el COVID-19 en la Ciudad de Buenos Aires, y tiene como base datos abiertos tanto privados como públicos.
La elección del tema se debe a la relevancia que presenta a nivel local, y a la detección de la necesidad de integrar los datos abiertos de un modo que ayude a entender mejor el impacto de la pandemia en el sistema de salud y en el transporte y la movilidad urbana.
#Las preguntas que se intentarán responder son:
- ¿Cómo

# Desarrollo
Los ejes centrales de este trabajo involucran el flujo de transporte público, la movilidad urbana según estimaciones de Google, los datos del ministerio de salud de la Ciudad en materia de ocupación de camas, números de casos, Unidades Febriles de Emergencia, contactos con el 107 (número de emergencias, ahora ocupado por contactos relacionados al Coronavirus) y el bot de la ciudad, y capturas de tweets geolocalizados en la Ciudad y que abordan temas relacionados a la pandemia y la situación de cuarentena.

## Librerías
Antes de empezar, los paquetes que se utilizaron durante todo el proceso son:

```{r paquetes, message=FALSE}
library(tidyverse)
library(ggmap)
library(lubridate)
#gganimate, para animar gráficos que vamos a hacer con ggplot
library(gganimate)
library(transformr)
library(viridis)
library(hrbrthemes)
library(sf)
library(osmdata)
library(leaflet)
library(knitr)
```

También se quitó la notación científica, con esta línea de código:
```{r, results='hide'}
options(scipen = 999)
```

## Ciudad de Buenos Aires
Según Wikipedia:
> Buenos Aires, oficialmente Ciudad Autónoma de Buenos Aires (CABA) o Ciudad de Buenos Aires (tal y como figura en su Constitución), es la capital y ciudad más poblada de la República Argentina. Esta metrópolis es una ciudad autónoma que constituye uno de los 24 distritos, o «jurisdicciones de primer orden», que conforman el país. Tiene sus propios poderes ejecutivo, legislativo y judicial. Está situada en la región centro-este del país, sobre la orilla sur del Río de la Plata, en la región pampeana. La Ciudad de Buenos Aires fue cedida por la provincia de Buenos Aires para que fuera la capital federal del país; pero en virtud de la Constitución Nacional es una ciudad autónoma.
Su tejido urbano se asemeja a un abanico que limita al sur, oeste y norte con la lindante Provincia de Buenos Aires y al este con el Río de la Plata. Oficialmente la ciudad se encuentra dividida en 15 comunas que agrupan a 48 barrios.

Ahora, vamos a localizarla en el mapa:

```{r BA mapa, echo=FALSE}
bbox_poly <- getbb("Autonomous City of Buenos Aires, Argentina", format_out = "sf_polygon")

leaflet(bbox_poly) %>%
    addTiles() %>% 
    addPolygons()
```

## Movilidad
En este apartado se toman los datos del [Google COVID-19 Community Mobility Report] (https://www.gstatic.com/covid19/mobility/2020-08-15_AR_Buenos_Aires_Mobility_Report_es-419.pdf). El reporte contiene información sobre la movilidad en la Ciudad por comunas desde el 15 de febrero hasta el 15 de agosto de 2020.

```{r datasets movilidad, message=FALSE}
#comunas_geo
comunas <- st_read('https://bitsandbricks.github.io/data/CABA_comunas.geojson')

#movilidad google
movilidad_google <- read.csv("https://www.gstatic.com/covid19/mobility/Global_Mobility_Report.csv?cachebust=56adbfa96dfa23c3")
```

Renombramos la columna comunas
```{r, results=FALSE}
comunas <- rename(comunas, comuna = comunas)
```

Seleccionamos y filtramos (dentro del dataset de Google) los datos correspondientes a Argentina
```{r, results=FALSE}
movilidad_google <- movilidad_google %>% filter(country_region_code == "AR")
```

Manipulamos los datos para que nos resulten más prácticos
```{r, results=FALSE}
#vemos qué hay dentro de la variable sub_region_1
levels(movilidad_google$sub_region_1)

#filtramos solo la data correspondiente a Buenos Aires
movilidad_google_buenos_aires <- movilidad_google %>% filter(sub_region_1 == "Buenos Aires")
summary(movilidad_google_buenos_aires)

#dejamos fuera las siguientes columnas
movilidad_google_buenos_aires <- select(movilidad_google_buenos_aires, -metro_area, -iso_3166_2_code, -census_fips_code)

#como las comunas en nuestro dataset "comunas" aparecen con números y en el dataset de Google con comuna + número, vamos a renombrar.
comunas$comuna <- (comunas$comuna = case_when(comunas$comuna == 1 ~ "Comuna 1",
                                              comunas$comuna == 2 ~ "Comuna 2",
                                              comunas$comuna == 3 ~ "Comuna 3",
                                              comunas$comuna == 4 ~ "Comuna 4",
                                              comunas$comuna == 5 ~ "Comuna 5",
                                              comunas$comuna == 6 ~ "Comuna 6",
                                              comunas$comuna == 7 ~ "Comuna 7",
                                              comunas$comuna == 8 ~ "Comuna 8",
                                              comunas$comuna == 9 ~ "Comuna 9",
                                              comunas$comuna == 10 ~ "Comuna 10",
                                              comunas$comuna == 11 ~ "Comuna 11",
                                              comunas$comuna == 12 ~ "Comuna 12",
                                              comunas$comuna == 13 ~ "Comuna 13",
                                              comunas$comuna == 14 ~ "Comuna 14",
                                              comunas$comuna == 15 ~ "Comuna 15"))

#dejamos fuera columnas que no nos interesan
comunas <- select(comunas, -barrios, -perimetro, -area)

#renombramos la columna que contiene las comunas para poder crear un nuevo dataset
movilidad_google_buenos_aires <- movilidad_google_buenos_aires %>% rename(comuna = sub_region_2)

#unimos el dataset con la información de movilidad de google con el de comunas para darle atributos geoespaciales
movilidad_comunas <- inner_join(movilidad_google_buenos_aires, comunas, by = "comuna")

#vamos a borrar el _percent_change_from_baseline de las columnas
movilidad_comunas <- movilidad_comunas %>% rename(
  retail_and_recreation = retail_and_recreation_percent_change_from_baseline,
  grocery_and_pharmacy = grocery_and_pharmacy_percent_change_from_baseline,
  parks = parks_percent_change_from_baseline,
  transit_stations = transit_stations_percent_change_from_baseline,
  workplaces = workplaces_percent_change_from_baseline,
  residential = residential_percent_change_from_baseline)

#definimos la columna date como fecha para poder usar los datos como serie temporal
movilidad_comunas$date <- as_date( movilidad_comunas$date)
```


Ahora sí, vamos a los mapas. Los datos de movilidad de Google están determinados por comunas, y acabamos de crear un dataset que a esto le suma la información geo, lo que nos permite llevar todos los datos de movilidad a mapas.

### Movilidad en tiendas y lugares de ocio - CABA:
```{r}
#movilidad en tiendas y lugares de ocio
  tiendas_y_ocio <- ggplot(movilidad_comunas) +
  geom_sf(data = movilidad_comunas$geometry, aes(fill = movilidad_comunas$retail_and_recreation)) +
  transition_time(movilidad_comunas$date) +
    scale_fill_distiller(palette =  "Spectral") +
  labs(title = "Tendencias en la movilidad en tiendas y lugares de ocio - CABA",
       subtitle = "Cero es el estandar de normalidad.
       Fecha: {(frame_time)}",
       x = "",
       y = "",
       fill = "% variación",
       caption = "fuente: Google - COVID-19 Community Mobility Report") +
  theme_minimal()

animate(tiendas_y_ocio, fps=1)
```

### Movilidad en supermercados y farmacias
```{r}
supermercados_y_farmacias <- ggplot(movilidad_comunas) +
  geom_sf(data = movilidad_comunas$geometry, aes(fill = movilidad_comunas$grocery_and_pharmacy)) +
  transition_time(movilidad_comunas$date) +
  scale_fill_distiller(palette =  "Spectral") +
  labs(title = "Tendencias en la movilidad en supermercados
       y farmacias - CABA",
       subtitle = "Cero es el estandar de normalidad.
       Fecha: {(frame_time)}",
       x = "",
       y = "",
       fill = "% variación",
       caption = "fuente: Google - COVID-19 Community Mobility Report") +
  theme_minimal()

animate(supermercados_y_farmacias, fps=1)
```

### Movilidad en parques
```{r}
parques <- ggplot(movilidad_comunas) +
  geom_sf(data = movilidad_comunas$geometry, aes(fill = movilidad_comunas$parks)) +
  transition_time(movilidad_comunas$date) +
  scale_fill_distiller(palette =  "Spectral") +
  labs(title = "Tendencias en la movilidad en parques - CABA",
       subtitle = "Cero es el estandar de normalidad.
       Fecha: {(frame_time)}",
       x = "",
       y = "",
       fill = "% variación",
       caption = "fuente: Google - COVID-19 Community Mobility Report") +
  theme_minimal()

animate(parques, fps=1)
```

### Movilidad en estaciones de transporte
```{r}
estaciones_transporte <- ggplot(movilidad_comunas) +
  geom_sf(data = movilidad_comunas$geometry, aes(fill = movilidad_comunas$transit_stations)) +
  transition_time(movilidad_comunas$date) +
  scale_fill_distiller(palette =  "Spectral") +
  labs(title = "Tendencias en la movilidad en estaciones de transporte - CABA",
       subtitle = "Cero es el estandar de normalidad.
       Fecha: {(frame_time)}",
       x = "",
       y = "",
       fill = "% variación",
       caption = "fuente: Google - COVID-19 Community Mobility Report") +
  theme_minimal()

animate(estaciones_transporte, fps=1)
```

### Movilidad en lugares de trabajo
```{r}
lugares_trabajo <- ggplot(movilidad_comunas) +
  geom_sf(data = movilidad_comunas$geometry, aes(fill = movilidad_comunas$workplaces)) +
  transition_time(movilidad_comunas$date) +
  scale_fill_distiller(palette =  "Spectral") +
  labs(title = "Tendencias en la movilidad en lugares de trabajo - CABA",
       subtitle = "Cero es el estandar de normalidad.
       Fecha: {(frame_time)}",
       x = "",
       y = "",
       fill = "% variación",
       caption = "fuente: Google - COVID-19 Community Mobility Report") +
  theme_minimal()

animate(lugares_trabajo, fps=1)
```

### Movilidad en zonas residenciales
```{r}
#movilidad en zonas residenciales
zonas_residenciales <- ggplot(movilidad_comunas) +
  geom_sf(data = movilidad_comunas$geometry, aes(fill = movilidad_comunas$residential)) +
  transition_time(movilidad_comunas$date) +
  scale_fill_distiller(palette =  "Spectral") +
  labs(title = "Tendencias en la movilidad en zonas residenciales - CABA",
       subtitle = "Cero es el estandar de normalidad.
       Fecha: {(frame_time)}",
       x = "",
       y = "",
       fill = "% variación",
       caption = "fuente: Google - COVID-19 Community Mobility Report") +
  theme_minimal()

animate(zonas_residenciales, fps=1)
```


## COVID-19 en la Ciudad de Buenos Aires: infraestructura, movilidad, operativos y casos
En este apartado, se toman los datos sobre casos de Coronavirus en la Ciudad. El objetivo es mostrar la evolución de casos por distritos (desde el gobierno de la ciudad usan una división distinta a la habitual, por barrios o comunas) que tienen estrecha relación con el operativo DetectAR, cuyos centros se encuentran en distintos puntos de la ciudad.

### Operativo DetectAR
Para conocer la distribución de los operativos en la ciudad, vamos a tomar los siguientes datos:

```{r, results=FALSE}
#datos sobre la ubicación de los operativos detectar en la ciudad
detectar <- st_read('https://cdn.buenosaires.gob.ar/datosabiertos/datasets/salud/operativo-detectar/operativo-detectar.geojson')
#comunas_geo
comunas <- st_read('https://bitsandbricks.github.io/data/CABA_comunas.geojson')
```

Llevado a un mapa, la representación es la siguiente:
```{r, warning = FALSE}
#extraemos de geometry las coordenadas en x e y (llamadas lat y long)
detectar <- detectar %>% mutate(lat = unlist(map(detectar$geometry, 1)),long=unlist(map(detectar$geometry,2)))

ggplot() +
  geom_sf(data = comunas$geometry) +
  geom_point(data = detectar, aes(x = lat, y = long, color = comuna)) +
  geom_sf_text(data=comunas, aes(label = comunas), size=2.5, colour = "black") +
  labs(title = "Mapa de puntos DetectAR",
       subtitle = "Ciudad Autónoma de Buenos Aires",
       x = "",
       y = "",
       caption = "fuente: data.buenosaires.gob.ar",
       color = "Se encuentra en:") +
  theme_minimal()
```

Como se ve en el mapa, hay cuatro puntos DetectAR en la comuna 4, tres en las comunas 7 y 8, dos en las comunas 1, 2 y 3 y uno en las comunas 2, 5, 6, 9 y 14.

### SUBE
A través de la API de transporte del Gobierno de la Ciudad, se puede acceder a los datos de uso de la tarjeta SUBE.
```{r}
#datos sobre la SUBE
sube <- read.csv('https://cdn.buenosaires.gob.ar/datosabiertos/datasets/transporte/sube/dataset_viajes_sube.csv')

#vamos a ver qué datos hay en el dataset sobre la sube
head(sube)

#los datos que tenemos son: tipo de transporte, el día, la variable parcial y la cantidad de pasajerxs
str(sube)
```
```{r, results=FALSE}
#transformamos el formato de las fechas a día-mes-año-horas:minutos:segundos
sube <- sube %>% mutate(DIA = dmy_hms(DIA))

#ahora vamos a cambiar los nombres para que la variable DIA (que contiene las fechas) se llame FECHA
sube$FECHA <- sube$DIA

#tomamos las fechas y las transformamos en una nueva variable. vamos a llamarla DIA, y vamos a asignarle un número según qué día de la semana es cada una de esas fechas
sube$DIA <- wday(sube$FECHA)

#vamos a asignar a crear una columna llamada SEMANA, que va a tener la información de a qué semana corresponde cada día
sube$SEMANA <- week(sube$FECHA)

#ahora transformamos los números en días, para eso:
sube$DIA <- (sube$DIA = case_when(sube$DIA == 2 ~ "LUNES",
                       sube$DIA == 3 ~ "MARTES",
                       sube$DIA == 4 ~ "MIÉRCOLES",
                       sube$DIA == 5 ~ "JUEVES",
                       sube$DIA == 6 ~ "VIERNES",
                       sube$DIA == 7 ~ "SÁBADO",
                       sube$DIA == 1 ~ "DOMINGO"))

#extraemos el número del mes al que corresponde cada fecha
sube$N_MES <- month(sube$FECHA)

#asignamos a cada número de mes el mes correspondiente
sube$N_MES <- (sube$N_MES = case_when(sube$N_MES == 3 ~ "MARZO",
                                      sube$N_MES == 4 ~ "ABRIL",
                                      sube$N_MES == 5 ~ "MAYO",
                                      sube$N_MES == 6 ~ "JUNIO",
                                      sube$N_MES == 7 ~ "JULIO",
                                      sube$N_MES == 8 ~ "AGOSTO",
                                      sube$N_MES == 9 ~ "SEPTIEMBRE",
                                      sube$N_MES == 10 ~ "OCTUBRE",
                                      sube$N_MES == 11 ~ "NOVIEMBRE",
                                      sube$N_MES == 12 ~ "DICIEMBRE"))

#extraemos a qué día del mes corresponde cada fecha
sube$N_DIA <- day(sube$FECHA)
```

Como no vamos a usar la fila PARCIAL, vamos a dejarla fuera del dataset

```{r}
sube <- select(sube, -PARCIAL)
head(sube, n=10)
```

Vamos a graficar el uso del transporte público por día (y su evolución por semana) en CABA.

```{r}
ggplot(data = sube, aes(x = factor(DIA, levels=c("LUNES", "MARTES", "MIÉRCOLES", "JUEVES", "VIERNES", "SÁBADO", "DOMINGO")), y = CANTIDAD)) +
  geom_bar(stat='identity', aes(fill = TIPO_TRANSPORTE)) +
  transition_time(SEMANA) +
  labs(title = "Uso de transporte público durante la pandemia
       semana: {as.integer(frame_time)}",
       subtitle = "Ciudad Autónoma de Buenos Aires",
       x = "Día",
       y = "Usuarixs",
       caption = "fuente: data.buenosaires.gob.ar",
       color = "Transporte:") +
  scale_fill_viridis_d() +
  theme_minimal() +
  theme(legend.position = "bottom")
```

Tal como se puede observar en el gráfico, la semanas 9 y 10 el uso de la tarjeta alcanza valores superiores a los seis millones por día, mientras que automáticamente después (es decir cuando se declara la cuarentena), esos niveles caen debajo del millón y no vuelven a superar los dos millones.

Si lo vemos en un gráfico estático, por día, queda así:
```{r}
ggplot(sube, aes(x = FECHA, y = CANTIDAD, color = TIPO_TRANSPORTE)) +
  geom_line() +
  geom_point() +
    labs(title = "Uso de transporte público durante la pandemia",
         subtitle = "Ciudad Autónoma de Buenos Aires",
         x = "",
         y = "Usuarixs",
         caption = "fuente: data.buenosaires.gob.ar",
         color = "Transporte:") +
  scale_color_viridis(discrete=TRUE) +
  theme_minimal() +
  theme(legend.position = "bottom")
```

Tal como se puede observar, el número de usuarixs del transporte público en la ciudad cae cuando se declara la cuarentena, y se mantiene casi constante con el avance del tiempo. Los puntos mínimos se corresponden a los fines de semana y/o días feriados.

Vamos a quedarnos con las fechas desde el comienzo de la cuarentena para poder visualizar mejor cómo se dio el cambio desde el 20 de marzo (fecha en la que comenzó la cuarentena) hasta hoy.
Para eso:

```{r, results=FALSE}
sube$FECHA <- as_date(sube$FECHA)
sube_cuarentena <- sube %>% filter(FECHA > "2020-03-20")
```

Si lo vemos en un gráfico de barras, por día, queda así:
```{r}
ggplot(sube_cuarentena, aes(x = FECHA, y = CANTIDAD, fill = TIPO_TRANSPORTE)) +
  geom_col() +
    labs(title = "Uso de transporte público durante la pandemia",
         subtitle = "Ciudad Autónoma de Buenos Aires",
         x = "",
         y = "Usuarixs",
         caption = "fuente: data.buenosaires.gob.ar",
         color = "Transporte:") +
  scale_color_viridis(discrete=TRUE) +
  theme_minimal() +
  theme(legend.position = "bottom")
```

Como se puede observar, en este gráfico se nota de manera más clara la variación en el uso de la sube desde que empezó la cuarentena. Desde mi punto de vista, hay dos fase: la primera va desde fines de marzo hasta fines de junio, en la cual tanto al inicio como al final se encuentran valores mínimos en relación con el resto del periodo. Por otro lado, luego de la fase de descenso en el uso de la SUBE que se da entre mediados de junio y los primeros días de julio, comienza un incremento gradual (que hasta el momento parece sostenido).

### Flujo Vehicular
Los datos relacionados con el flujo vehicular brindan información sobre ingresos, egresos y circulación interna en la ciudad. Al momento de analizar los datos, encontré valores que llamaron mi atención y decidí consultar a gente del gobierno de la ciudad para entender si se trataba de un error o si esos valores eran en realidad normales. Me confirmaron que hubo irregularidades en los sensores durante el mes de marzo. En consecuencia, los datos sobre el flujo vehicular no van a ser considerados.


## Reportes de casos de COVID-19
En este apartado vamos a trabajar con los reportes diarios de casos de COVID-19 del inisterio de Salud de la Ciudad de Buenos Aires.
```{r, results=FALSE}
#descargamos los datos sobre los reportes diarios de COVID-19 de la Ciudad de Buenos Aires
reporte_covid <- read.csv('https://cdn.buenosaires.gob.ar/datosabiertos/datasets/salud/reporte-covid/dataset_reporte_covid_sitio_gobierno.csv')

#Transformamos la variable FECHA en fecha
reporte_covid <- reporte_covid %>%
  mutate(FECHA = dmy_hms(FECHA))
```

```{r}
#vemos el dataset
head(reporte_covid)
```
### Hisopados
Dentro de los datos disponibles, encontramos la cantidad de hisopados correspondientes a los operativos del Plan DetectAR en distintos barrios y puntos de la ciudad, y el número acumulado de hisopados cada cien mil habitantes.
```{r, results=FALSE}
#vamos a seleccionar los datos correspondientes a hisopados en los distintos barrios y puntos de la ciudad y a crear un nuevo dataset
hisopados <- reporte_covid %>%
  filter(SUBTIPO_DATO == "hisopados_barrio_1-11-14" | SUBTIPO_DATO == "hisopados_barrio_15" |
           SUBTIPO_DATO == "hisopados_barrio_20" | SUBTIPO_DATO == "hisopados_barrio_21-24" |
           SUBTIPO_DATO == "hisopados_barrio_31" | SUBTIPO_DATO == "hisopados_barrio_almagro" |
           SUBTIPO_DATO == "hisopados_barrio_balvanera" | SUBTIPO_DATO == "hisopados_barrio_barracas" |
           SUBTIPO_DATO == "hisopados_barrio_carrillo" | SUBTIPO_DATO == "hisopados_barrio_constitucion" |
           SUBTIPO_DATO == "hisopados_barrio_flores" | SUBTIPO_DATO == "hisopados_barrio_la_boca" |
           SUBTIPO_DATO == "hisopados_barrio_palermo" | SUBTIPO_DATO == "hisopados_belgrano" |
           SUBTIPO_DATO == "hisopados_boedo" | SUBTIPO_DATO == "hisopados_caballito" |
           SUBTIPO_DATO == "hisopados_chacarita" | SUBTIPO_DATO == "hisopados_coghlan" |
           SUBTIPO_DATO == "hisopados_la_paternal" | SUBTIPO_DATO == "hisopados_mataderos" |
           SUBTIPO_DATO == "hisopados_nunez" | SUBTIPO_DATO == "hisopados_parque_avellaneda"  |
           SUBTIPO_DATO == "hisopados_parque_chacabuco"  | SUBTIPO_DATO == "hisopados_parque_patricios" |
           SUBTIPO_DATO == "hisopados_pompeya" | SUBTIPO_DATO == "hisopados_recoleta" |
           SUBTIPO_DATO == "hisopados_rodrigo_bueno" | SUBTIPO_DATO == "hisopados_saavedra" |
           SUBTIPO_DATO == "hisopados_san_cristobal" | SUBTIPO_DATO == "hisopados_san_telmo" |
           SUBTIPO_DATO == "hisopados_soldati" |  SUBTIPO_DATO == "hisopados_villa_crespo" |
           SUBTIPO_DATO == "hisopados_villa_ortuzar" | SUBTIPO_DATO == "hisopados_villa_riachuelo_-_lugano" |
           SUBTIPO_DATO == "hisopados_villa_urquiza")

```
Ahora vamos a ver qué datos tenemos en este nuevo dataset llamado hisopados.
```{r}
summary(hisopados)
```
Como se puede observar, los datos comienzan el primero de julio de 2020. Vamos a hacer un plot para ver cómo fue la evolución de testeos acumulados en cada zona de detección.
```{r, fig.height = 9, fig.width = 9}
ggplot(hisopados) +
  geom_line(aes(x = FECHA, y = VALOR)) +
  facet_wrap(~SUBTIPO_DATO, ncol = 5) +
  labs(title = "Hisopados",
       subtitle = "Ciudad Autónoma de Buenos Aires",
       caption = "fuente: data.buenosaires.gob.ar") +
  theme_minimal()
```

Dentro del dataset de reportes sobre Coronavirus, encontramos también la cantidad (acumulada) de personas hisopadas cada cien mil habitantes a lo largo del tiempo. Vamos a crear un nuevo dataset filtrando estos datos.
```{r, results=FALSE}
hisopados_100000 <- filter(reporte_covid, SUBTIPO_DATO == "tasa_personas_hisopadas_c_100_000_hab")
```
Si lo llevamos a un gráfico:
```{r}
ggplot(hisopados_100000, aes(x = FECHA, y = VALOR)) +
  geom_line() +
  geom_point() +
  labs(title = "Hisopados acumulados cada 100.000 habitantes",
       subtitle = "CABA - Covid-19",
       x = "",
       y = "Hisopados cada 100.000 habitantes",
       caption = "fuente: data.buenosaires.gob.ar") +
  theme_minimal() +
  theme(legend.position = "bottom")
```

Como la cantidad de hisopados aparece cada cien mil habitantes, vamos a calcular el número de personas hisopadas cada cien. Esto permitirá ver el avances del porcentaje de hisopados.
```{r, results=FALSE}
hisopados_porcentaje <- hisopados_100000 %>% mutate(VALOR_PORCENTUAL = (VALOR)/1000)
```
Y lo llevamos a un gráfico:
```{r}
ggplot(hisopados_porcentaje, aes(x = FECHA, y = VALOR_PORCENTUAL)) +
  geom_line() +
  geom_point() +
  labs(title = "Porcentaje de personas hisopadas (acumulado)",
       subtitle = "CABA - Covid-19",
       x = "",
       y = "%",
       caption = "fuente: data.buenosaires.gob.ar") +
  theme_minimal() +
  theme(legend.position = "bottom")
```

### Positividad de hisopados

Uno de los datos disponibles es el porcentaje de positividad por día en la Ciudad de Buenos Aires. Vamos a filtrar esos datos y a graficar para ver la evolución del porcentaje de positividad.
```{r, results=FALSE}
porcentaje_positividad_dia <- filter(
  reporte_covid, SUBTIPO_DATO =="%_positividad_personas_hisopadas_reportados_del_dia_caba")
```

```{r}
ggplot(porcentaje_positividad_dia, aes(x = FECHA, y = VALOR)) +
  geom_line() +
  geom_point() +
  labs(title = "Porcentaje de positividad de personas hisopadas",
       subtitle = "CABA - Covid-19",
       x = "",
       y = "% positividad",
       caption = "fuente: data.buenosaires.gob.ar") +
  theme_minimal() +
  theme(legend.position = "bottom")
```
Como se puede observar, el porcentaje de positividad en hisopados oscila casi constantemente y no se pueden sacar conclusiones.


### Test Rápidos y PCR
Para explicar la diferencia entre los test rápidos y PCR se consultó el sitio [Gaceta Médica] (https://gacetamedica.com/investigacion/como-funcionan-y-en-que-se-diferencian-las-pcr-y-los-test-rapidos-de-coronavirus/).

*Las PCR (siglas en inglés de “Reacción en Cadena de la Polimersa”), son un tipo de pruebas de diagnóstico que se llevan utilizando durante años en diferentes crisis de salud pública relacionadas con enfermedades infecciosas. Los test rápidos se han incorporado recientemente y, como su nombre indica, son más rápidos y sencillos. Ambos sirven para comprobar si una persona está infectada o no por el Covid-19.
Al realizar una prueba de diagnóstico mediante PCR, lo que permite detectar es un fragmento del material genético de un patógeno o microorganismo. La PCR, se basa en las características de estabilidad al calor de una enzima polimerasa. Tras el análisis en un laboratorio de Microbiología de una muestra respiratoria de una persona sospechosa de estar infectada, si la prueba detecta ARN del virus, el resultado es positivo. Así, se sabría que ese paciente tiene Covid-19. En cambio, si la técnica de PCR no detecta el material genético del virus, la persona no estaría infectada.
A diferencia de la PCR, los test rápidos no identifican el ARN del virus, sino que usan dos métodos distintos:
- A través de una muestra de sangre, son capaces de detectar anticuerpos producidos frente al virus.
- A través de muestras respiratorias de exudado nasofaríngeo, pueden detectar proteínas del virus.
Estos test se basan en una inmunocromatografía en papel, es decir, una plataforma que tiene “pegadas” las proteínas del virus para detectar anticuerpos o anticuerpos específicos para descubrir las proteínas del virus.*

Ahora vamos a seleccionar los datos correspondientes a información relacionada con los test rápidos y con PCR.
```{r, results=FALSE}
#test rápidos positivos por día
test_rapidos_positivos_dia <- filter(
  reporte_covid, SUBTIPO_DATO == "tr_realizados_positivos_reportados_del_dia")

#renombramos  
test_rapidos_positivos_dia$TIPO_DATO <- (test_rapidos_positivos_dia$TIPO_DATO = case_when(
  test_rapidos_positivos_dia$TIPO_DATO == "tr_en_centros_de_salud_hospitales_cesacs_cemar_e_irep" ~ "salud",
  test_rapidos_positivos_dia$TIPO_DATO == "tr_en_fuerzas_de_seguridad_insituto_de_cadetes_transporte_y_carga_manual_policia" ~ "fuerzas_de_seguridad",
  test_rapidos_positivos_dia$TIPO_DATO == "tr_en_geriatricos" ~ "geriatricos"))

#dejamos fuera columnas que no necesitamos de momento
test_rapidos_positivos_dia <- select(test_rapidos_positivos_dia, -TIPO_REPORTE, -FECHA_PROCESO, -ID_CARGA)

#test rápidos positivos acumulados
test_rapidos_positivos_acumulados <- filter(
  reporte_covid, SUBTIPO_DATO == "tr_realizados_acumulados_positivos")

#renombramos  
test_rapidos_positivos_acumulados$TIPO_DATO <- (test_rapidos_positivos_acumulados$TIPO_DATO = case_when(
  test_rapidos_positivos_acumulados$TIPO_DATO == "tr_en_centros_de_salud_hospitales_cesacs_cemar_e_irep" ~ "salud",
  test_rapidos_positivos_acumulados$TIPO_DATO == "tr_en_fuerzas_de_seguridad_insituto_de_cadetes_transporte_y_carga_manual_policia" ~ "fuerzas_de_seguridad",
  test_rapidos_positivos_acumulados$TIPO_DATO == "tr_en_geriatricos" ~ "geriatricos"))

#dejamos fuera columnas que no necesitamos de momento
test_rapidos_positivos_acumulados <- select(test_rapidos_positivos_acumulados, -TIPO_REPORTE, -FECHA_PROCESO, -ID_CARGA)

#pcr positivos por día
pcr_positivos_dia <- filter(
  reporte_covid, SUBTIPO_DATO == "pcr_realizados_positivos_reportados_del_dia")

#renombramos
pcr_positivos_dia$TIPO_DATO <- (pcr_positivos_dia$TIPO_DATO = case_when(
  pcr_positivos_dia$TIPO_DATO == "tr_en_centros_de_salud_hospitales_cesacs_cemar_e_irep" ~ "salud",
  pcr_positivos_dia$TIPO_DATO == "tr_en_fuerzas_de_seguridad_insituto_de_cadetes_transporte_y_carga_manual_policia" ~ "fuerzas_de_seguridad",
  pcr_positivos_dia$TIPO_DATO == "tr_en_geriatricos" ~ "geriatricos"))

#dejamos fuera columnas que no necesitamos de momento
pcr_positivos_dia <- select(pcr_positivos_dia, -FECHA_PROCESO, -ID_CARGA)

#pcr positivos acumulados
pcr_positivos_acumulados <- filter(
  reporte_covid, SUBTIPO_DATO == "pcr_realizados_positivos")

#renombramos
pcr_positivos_acumulados$TIPO_DATO <- (pcr_positivos_acumulados$TIPO_DATO = case_when(
  pcr_positivos_acumulados$TIPO_DATO == "tr_en_centros_de_salud_hospitales_cesacs_cemar_e_irep" ~ "salud",
  pcr_positivos_acumulados$TIPO_DATO == "tr_en_fuerzas_de_seguridad_insituto_de_cadetes_transporte_y_carga_manual_policia" ~ "fuerzas_de_seguridad",
  pcr_positivos_acumulados$TIPO_DATO == "tr_en_geriatricos" ~ "geriatricos"))

#dejamos fuera columnas que no necesitamos de momento
pcr_positivos_acumulados <- select(pcr_positivos_acumulados, -FECHA_PROCESO, -ID_CARGA)
```

```{r}
summary(test_rapidos_positivos_dia)

ggplot(test_rapidos_positivos_dia, aes(x = FECHA, y = VALOR, fill = TIPO_DATO)) +
  geom_col() +
  labs(title = "Test Rápidos positivos por día",
       subtitle = "CABA - Covid-19",
       x = "",
       y = "",
       caption = "fuente: data.buenosaires.gob.ar",
       fill = "Test positivos en:") +
  scale_fill_viridis_d() +
  theme_minimal() +
  theme(legend.position = "bottom")
```
Respecto a lo que se puede observar en el gráfico: el número de test rápidos positivos cae considerablamente cada 4 o 5 días por un período de 2 o 3, vuelve a la normalida, cae y así. ¿Por qué? La explicación que encuentro es que los valores mínimos corresponden a días del fin de semana y a feriados. ¿Puede ser que se testee menos esos días? Es probable, pero no tengo certezas.
Por otro lado, los resultados de test rápidos positivos en las fuerzas de seguridad están disponible recién desde el 24 de julio.
Si vamos a los valores acumulados:

```{r}
ggplot(test_rapidos_positivos_acumulados, aes(x = FECHA, y = VALOR, fill = TIPO_DATO)) +
  geom_col() +
  labs(title = "Test Rápidos positivos acumulados",
       subtitle = "CABA - Covid-19",
       x = "",
       y = "",
       caption = "fuente: data.buenosaires.gob.ar",
       fill = "Test positivos en:") +
  scale_fill_viridis_d() +
  theme_minimal() +
  theme(legend.position = "bottom")
```
Creo que en este apartado no hay mucho que decir porque la imagen es clara. El aumento de casos positivos (acumulados) detectados con test rápidos es progresivo y constante.
Ahora bien, vamos a los PCR:

```{r}
ggplot(pcr_positivos_dia, aes(x = FECHA, y = VALOR, fill = TIPO_DATO)) +
  geom_col() +
  labs(title = "PCR positivos por día",
       subtitle = "CABA - Covid-19",
       x = "",
       y = "",
       caption = "fuente: data.buenosaires.gob.ar",
       fill = "PCR en:") +
  scale_fill_viridis_d() +
  theme_minimal() +
  theme(legend.position = "bottom")
```

```{r}
summary(pcr_positivos_dia$VALOR)
```

El 17 de julio se detectaron 205 casos positivos a través de la técnica PCR en geriátricos, es por eso que el valor contrasta con el resto y es el valor máximo.
Ahora, vamos a ver el acumulado para conocer la evolución en el tiempo:

```{r}
ggplot(pcr_positivos_acumulados, aes(x = FECHA, y = VALOR, fill = TIPO_DATO)) +
  geom_col() +
  labs(title = "PCR positivos acumulados",
       subtitle = "CABA - Covid-19",
       x = "",
       y = "",
       caption = "fuente: data.buenosaires.gob.ar",
       fill = "PCR en:") +
  scale_fill_viridis_d() +
  theme_minimal() +
  theme(legend.position = "bottom")
```
El aumento de casos positivos (acumulados) detectados con la técnica PCR, tal como pasa con los test rápidos, es progresivo y constante.

### Total: Casos Confirmados
En este apartado vamos a ver el número total de casos de COVID-19 confirmados

### Camas 
En esta sección vamos a ver la información relacionada con la ocupación de camas del sistema de salud en la ciudad. 
Filtramos:
```{r, results=FALSE}
reporte_covid_camas <- filter(reporte_covid, TIPO_DATO == "total_de_camas_sistema_publico")

camas_publicas <- filter(reporte_covid, TIPO_DATO == "ocupacion_de_camas_sistema_publico")
```

Los datos disponibles, al igual que en el punto anterior, comienzan el primero de julio, aunque los relacionados con camas para pacientes graves no cuentan con datos hasta agosto.
```{r}
ggplot(camas_publicas, aes(x = FECHA, y = VALOR, color = SUBTIPO_DATO)) +
  geom_line() +
  geom_point() +
  labs(title = "Ocupación de camas publicas",
       subtitle = "CABA: COVID-19",
       x = "",
       y = "N",
       caption = "fuente: data.buenosaires.gob.ar",
       color = "Tipo de pacientes:") +
  scale_color_viridis(discrete=TRUE) +
  theme_minimal() +
  theme(legend.position = "bottom")
```

Creamos un dataframe que contiene solo los datos sobre las camas para pacientes graves en CABA.
```{r, results=FALSE}
camas_publicas_graves <- filter(reporte_covid, SUBTIPO_DATO == "gaves_arm" |
                                  SUBTIPO_DATO == "graves_no_arm" |
                                  SUBTIPO_DATO == "graves_total" |
                                  SUBTIPO_DATO == "graves")
```
En este gráfico se puede ver cómo se da la evolución en números de camas ocupadas por pacientes graves con necesidad de asistencia respiratoria mecánica (arm), sin necesidad de arm y el total. Los datos que diferencian los casos en los que es necesaria la arm y en los que no está disponible recién desde principios de agosto.
```{r}
ggplot(camas_publicas_graves) +
  geom_line(aes(x = FECHA, y = VALOR, color = SUBTIPO_DATO)) +
  geom_point(aes(x = FECHA, y = VALOR, color = SUBTIPO_DATO)) +
  labs(title = "Camas publicas: pacientes graves",
       subtitle = "CABA - Covid-19",
       x = "",
       y = "N",
       caption = "fuente: data.buenosaires.gob.ar",
       color = "Camas:") +
  scale_color_viridis(discrete=TRUE) +
  theme_minimal() +
  theme(legend.position = "bottom")
```

Ahora trabajamos los datos para poder calcular porcentajes de ocupación:
```{r, results=FALSE}
#filtramos datos sobre camas publicas para pacientes graves por el numero ocupacion total
camas_publicas_graves_total <- camas_publicas_graves %>% filter(SUBTIPO_DATO == "graves_total")

#filtramos datos sobre camas publicas para pacientes graves por el numero disponible
camas_publicas_graves_disponibles <- camas_publicas_graves %>% filter(SUBTIPO_DATO == "graves")

#filtramos datos sobre camas publicas para pacientes graves con arm
camas_publicas_graves_arm <- camas_publicas_graves %>% filter(SUBTIPO_DATO == "gaves_arm")

#filtramos datos sobre camas publicas para pacientes graves sin arm
camas_publicas_graves_no_arm <- camas_publicas_graves %>% filter(SUBTIPO_DATO == "graves_no_arm")

#creamos otro dataset con el numero de camas graves disponibles y usadas coincidente por fecha
ocupacion_camas <- inner_join(camas_publicas_graves_disponibles, camas_publicas_graves_total, by = "FECHA")

#calculamos el % de camas para pacientes graves ocupadas en CABA
ocupacion_camas <- ocupacion_camas %>% mutate(porcentaje_ocupacion = (VALOR.y*100)/VALOR.x)

#ahora agregamos los datos de ocupación de camas con arm
ocupacion_camas <- inner_join(ocupacion_camas, camas_publicas_graves_arm, by = "FECHA")

#calculamos el % de camas para pacientes graves con arm ocupadas en CABA
ocupacion_camas <- ocupacion_camas %>% mutate(porcentaje_ocupacion_arm = (VALOR*100)/VALOR.x)

#ahora agregamos los datos de ocupación de camas sin arm
ocupacion_camas <- inner_join(ocupacion_camas, camas_publicas_graves_no_arm, by = "FECHA")

#calculamos el % de camas para pacientes graves con arm ocupadas en CABA
ocupacion_camas <- ocupacion_camas %>% mutate(porcentaje_ocupacion_no_arm = (VALOR.y.y*100)/VALOR.x)
```

Acá podemos observar el % de ocupación de camas totales, arm y no arm en la ciudad.
```{r}
ggplot(ocupacion_camas) +
  geom_line(aes(x = FECHA, y = porcentaje_ocupacion, color = SUBTIPO_DATO.y)) +
  geom_point(aes(x = FECHA, y = porcentaje_ocupacion, color = SUBTIPO_DATO.y)) +
  geom_line(aes(x = FECHA, y = porcentaje_ocupacion_arm, color = SUBTIPO_DATO.x.x)) +
  geom_point(aes(x = FECHA, y = porcentaje_ocupacion_arm, color = SUBTIPO_DATO.x.x)) +
  geom_line(aes(x = FECHA, y = porcentaje_ocupacion_no_arm, color = SUBTIPO_DATO.y.y)) +
  geom_point(aes(x = FECHA, y = porcentaje_ocupacion_no_arm, color = SUBTIPO_DATO.y.y)) +
  ylim(0, 100) +
  labs(title = "Porcentaje de ocupación: camas para pacientes graves",
       subtitle = "CABA - Covid-19",
       x = "",
       y = "%",
       color = "Camas:",
       caption = "fuente: data.buenosaires.gob.ar") +
  scale_color_viridis(discrete=TRUE) +
  theme_minimal() +
  theme(legend.position = "bottom")
```

